臺灣士林地方法院刑事判決
110年度金訴字第414號
公  訴  人  臺灣士林地方檢察署檢察官
被      告  陳霆愷




上列被告因詐欺等案件，經檢察官提起公訴（110年度偵字第354
9號、109年度少連偵字第148號），因被告於準備程序中就被訴
事實為有罪之陳述，經告知簡式審判程序之旨，並聽取當事人之
意見後，經本院合議庭裁定由受命法官獨任進行簡式審判程序，
判決如下：
    主  文
丁○○犯如附表一編號一「宣告罪刑及沒收」欄所示之罪，處如附
表一編號一「宣告罪刑及沒收」欄所示之刑及沒收之諭知。
    事  實
一、丙○○（暱稱「麵包」）、丁○○（暱稱「細菌」）、連鴻恩、
    少年洪○崴（民國92年1月生，案發時為少年，真實姓名年籍詳
    卷）先後加入真實姓名年籍均不詳、微信通訊軟體暱稱為「皇
    帝」」、「阿草」、「木」等成年人所屬詐欺集團（下稱本
    案詐騙集團）後，由丙○○負責指揮及分配工作；丁○○擔任「
    收水」，負責收取詐騙款項並交付與「皇帝」所派遣之人；
    乙○○擔任「把風」；洪○崴則擔任提款「車手」，並與本案
    詐騙集團所屬成員間，共同基於三人以上詐欺取財及洗錢之
    犯意聯絡，先由該詐欺集團不詳成員，以如附表一編號1所
    示詐騙時間、方式詐騙甲○○，致甲○○陷於錯誤，於如附表一
    編號1所示匯款時間、金額，匯款至附表一編號1所示帳戶。
    再由丙○○將前開該詐欺集團成員取得之附表一編號1所示帳
    戶之提款卡交予少年洪○崴，由少年洪○崴於如附表二編號1
    所示時、地，提領如附表二編號1所示金額之款項共計新臺
    幣（下同）10萬元，乙○○則在旁把風，得款後少年洪○崴、
    乙○○共同前往新北市○○區○○路000號全家超商汐止福全門市
    與丁○○會合，再共同搭乘計程車前往新北市○○區○○○路0段00
    0號麥當勞汐止新台五店，由丁○○至麥當勞廁所內，將前開1
    0萬元交予本案詐騙集團收水之成員，以掩飾、隱匿渠等此
    部分詐欺取財犯罪所得之去向及所在，丙○○、丁○○、連鴻恩
    均因而獲取所領得金額1％之報酬（丙○○、連鴻恩所涉前開犯
    行，業經本院判決有罪在案）。
　㈡嗣少年洪○崴於109年7月20日18時許，持經註記之帳戶提款卡
    至新北市○○區○○路00號（南昌郵局）欲提款領時，經警逮捕
    ，經少年洪○崴之供述，暨甲○○發覺受騙而報警，始循線查
    悉上情。
二、案經甲○○訴由新北市政府警察局汐止分局報告臺灣士林地方
    檢察署檢察官偵查起訴。
    理  由
壹、程序部分
    本案被告丁○○所犯係死刑、無期徒刑、最輕本刑為3年以上
    有期徒刑以外之罪，被告於準備程序中就被訴事實均為有罪
    之陳述（本院110年度金訴字第414號卷【下稱本院卷】卷三
    第22頁），經告知簡式審判程序之旨，並聽取檢察官、被告
    之意見後，本院合議庭認為適宜裁定由受命法官獨任進行簡
    式審判程序。故本件之證據調查，依刑事訴訟法第273條之2
    規定，不受同法第159條第1項、第161條之2、第161條之3、
    第163 條之1及第164條至第170條規定之限制，合先敘明。
貳、實體部分
一、認定事實所憑之證據及認定之理由：
  ㈠上揭犯罪事實，業據被告於本院準備程序及審理中均坦承不
    諱（本院卷三第22頁、第43頁），核與證人即告訴人甲○○所
    證述遭詐騙之情節（臺灣士林地方檢察署110年偵字第3549
    號卷【下稱偵字第3549號卷】第187頁至第190頁）、證人即
    同案被告少年洪○崴之證述（偵字第3549號卷第121頁至第14
    3頁）均大致相符，並有如附表一編號1「相關證據」欄所示
    資料在卷可佐，足認被告任意性之自白與事實相符，應堪採
    信。
  ㈡綜上，本案事證明確，被告上開犯行，均堪予認定，均應依
    法論科。
二、論罪科刑
　㈠按洗錢防制法所稱洗錢，指下列行為：意圖掩飾或隱匿特定
    犯罪所得來源，或使他人逃避刑事追訴，而移轉或變更特定
    犯罪所得。掩飾或隱匿特定犯罪所得之本質、來源、去向
    、所在、所有權、處分權或其他權益者。收受、持有或使
    用他人之特定犯罪所得，洗錢防制法第2條定有明文。倘行
    為人意圖掩飾或隱匿特定犯罪所得來源，而將特定犯罪所得
    直接消費處分，甚或交予其他共同正犯，而由共同正犯以虛
    假交易外觀掩飾不法金流移動，即難認單純犯罪後處分贓物
    之行為，應成立洗錢防制法第2條第1款或第2款之洗錢行為
    （最高法院108年台上字第1744號判決意旨參照）。查：本
    案少年洪○崴領得如附表一編號1所示詐得款項後，轉交予被
    告，再由被告轉交予本案詐騙集團不詳成員，渠等所為顯均
    已製造犯罪所得金流斷點，使犯罪偵查者難以查獲該犯罪所
    得實質流向，達到隱匿犯罪所得之效果，自合於洗錢防制法
    第2條第2款掩飾、隱匿特定犯罪所得之來源、去向之洗錢行
    為。
  ㈡核被告所為，係犯刑法第339條之4第1項第2款之三人以上共
    同詐欺取財罪、洗錢防制法第14條第1項之一般洗錢罪。被
    告與共同被告丙○○、乙○○、少年洪○崴及其餘本案詐欺集團
    成員就本案犯行，有犯意聯絡及行為分擔，應論以共同正犯
    。而按成年人教唆、幫助或利用兒童及少年犯罪或與之共同
    實施犯罪或故意對其犯罪者，加重其刑至二分之一，兒童及
    少年福利與權益保障法第112條第1項前段定有明文。查：被
    告係90年4月生，於實施本案犯行時未滿20歲，非成年人，
    其固有與少年洪○崴共同實施該次犯行，然尚無適用兒童及
    少年福利與權益保障法第112條第1 項前段規定加重其刑之
    餘地，附此敘明。
　㈢被告本案犯行，係以一行為同時觸犯三人以上共同詐欺取財
    罪及洗錢罪，為想像競合犯，爰依刑法第55條規定，從較重
    之三人以上共同詐欺取財罪處斷。
　㈣按洗錢防制法第16條第2項規定：「犯前2條之罪，在偵查或
    審判中自白者，減輕其刑」；另按想像競合犯之處斷刑，本
    質上係「刑之合併」，其所謂從一重處斷，乃將想像競合犯
    組成之評價上數罪，合併為科刑一罪，其所對應之刑罰，亦
    合併其評價上數罪之數法定刑，而為一個處斷刑。易言之，
    想像競合犯侵害數法益者皆成立犯罪，論罪時必須輕、重罪
    併舉論述，同時宣告所犯各罪名，包括各罪有無加重、減免
    其刑之情形，亦應說明論列，量刑時併衡酌輕罪部分量刑事
    由，評價始為充足，然後依刑法第55條前段規定「從一重處
    斷」，非謂對於其餘各罪可置而不論。因此，法院決定處斷
    刑時，雖以其中最重罪名之法定刑，做為裁量之準據，惟於
    裁量其輕重時，仍應將輕罪合併評價在內（最高法院108年
    度台上字第4405、4408號判決意旨）。查：被告於本院準備
    程序及審理時均自白前開一般洗錢犯行，業如前述，依上開
    規定原應減輕其刑，惟被告所犯一般洗錢罪屬想像競合犯中
    之輕罪，揆諸前開說明，就此部分爰依刑法第57條規定，於
    量刑時一併衡酌，附此說明。
　㈤爰以行為人責任為基礎，並審酌被告不思以合法途徑賺取錢
    財，貿然參與本案詐欺集團而為詐欺取財及洗錢犯行，價值
    觀念顯有偏差，且其所為製造詐欺款項之金流斷點，掩飾、
    隱匿詐欺犯罪所得之舉，除增加檢警查緝難度，更造成告訴
    人受有損失，助長詐欺犯罪盛行，危害社會治安，實應嚴予
    非難。惟念被告犯後已坦承犯行，兼衡其素行、犯罪動機、
    手段、於本案詐欺集團之分工、造成之損害、迄未賠償告訴
    人之損失，亦未獲得告訴人諒解、被告所犯洗錢罪部分已符
    合洗錢防制法第16條第2項減刑要件，暨被告自陳其為高中
    肄業之教育智識程度、未婚、入監前做粗工之家庭生活經濟
    狀況等一切情狀，量處如附表一編號1「宣告刑及沒收」欄
    所示之刑，以資警惕。　　
三、沒收部分　　
  ㈠按犯罪所得，屬於犯罪行為人者，沒收之；於全部或一部不
    能沒收或不宜執行沒收時，追徵其價額；犯罪所得已實際合
    法發還被害人者，不予宣告沒收或追徵，刑法第38條之1第1
    項前段、第3項、第5項分別定有明文。次按「任何人都不得
    保有犯罪所得」為普世基本法律原則，犯罪所得之沒收、追
    繳或追徵，在於剝奪犯罪行為人之實際犯罪所得（原物或其
    替代價值利益），使其不能坐享犯罪之成果，以杜絕犯罪誘
    因，可謂對抗、防止經濟、貪瀆犯罪之重要刑事措施，性質
    上屬類似不當得利之衡平措施，著重所受利得之剝奪。然苟
    無犯罪所得，自不生利得剝奪之問題，固不待言，至二人以
    上共同犯罪，關於犯罪所得之沒收、追繳或追徵，應就各人
    所分得者為之。又所謂各人「所分得」，係指各人「對犯罪
    所得有事實上之處分權限」，法院應視具體個案之實際情形
    而為認定；倘若共同正犯各成員內部間，對於不法利得分配
    明確時，固應依各人實際分配所得沒收。至於共同正犯各成
    員有無犯罪所得、所得數額，係關於沒收、追繳或追徵標的
    犯罪所得範圍之認定，固非屬犯罪事實有無之認定，並不適
    用「嚴格證明法則」，無須證明至毫無合理懷疑之確信程度
    ，應由事實審法院綜合卷證資料，依自由證明程序釋明其合
    理之依據以認定之（最高法院104年8月11日104年度第13次
    刑事庭會議決議、最高法院104年度台上字第3937號判決意
    旨參照）。經查：被告實施本案犯行，獲得提領金額1%之報
    酬，業據其供承明確（本院卷一第75頁至第76頁），上開報
    酬應為被告之犯罪所得，既未扣案，亦未實際發還告訴人，
    且查無過苛調節之情形，爰依刑法第38條之1第1項前段、第
    3項之規定宣告沒收之，並於全部或一部不能沒收或不宜執
    行沒收時，追徵其價額。
  ㈡再按犯洗錢防制法第14條之罪，其所移轉、變更、掩飾、隱
    匿、收受、取得、持有、使用之財物或財產上利益，沒收之
    ，洗錢防制法第18條第1項前段定有明文。關於犯罪行為人
    犯洗錢防制法第14條之罪，其所掩飾、隱匿之財物本身僅為
    洗錢之標的，難認係供洗錢所用之物，故洗錢行為之標的除
    非屬於前置犯罪之不法所得，而得於前置犯罪中予以沒收者
    外，既非本案洗錢犯罪之工具及產物，亦非洗錢犯罪所得，
    尤非違禁物，尚無從依刑法沒收規定予以宣告沒收，自應依
    上開第18條第1項前段規定予以宣告沒收。且此規定係採義
    務沒收主義，祇要合於前述規定，法院即應為相關沒收之諭
    知，然該洗錢行為之標的是否限於行為人者始得宣告沒收，
    法無明文，是從有利於被告之認定，倘法條並未規定「不問
    屬於犯罪行為人與否均沒收」時，自仍以屬於被告所有者為
    限，始應予沒收。查：本案被告並非實際提領款項之人，且
    所收取之款項業已上繳至本案詐欺集團，是觀諸現存卷證，
    尚難認被告就告訴人遭詐欺所匯入之款項有事實上之處分權
    限，依據上開說明，自無從依洗錢防制法第18條第1項前段
    規定宣告沒收、追徵，併此敘明。　　　
據上論斷，應依刑事訴訟法第273條之1第1項、第299條第1項前
段（依刑事判決精簡原則，僅記載程序法條文），判決如主文。
本案經檢察官戊○○偵查起訴，檢察官王芷翎到庭執行職務。
中　　華　　民　　國　　111 　年　　11　　月　　25　　日
                  刑事第三庭　　法  官  李郁屏
以上正本證明與原本無異。
如不服本判決，應於判決送達後20日內向本院提出上訴狀（應抄
附繕本），並應敘述具體理由。其未敘述上訴理由者，應於上訴
期間屆滿後20日內向本院補提理由書 (均須按他造當事人之人數
附繕本 )「切勿逕送上級法院」。告訴人或被害人如對於本判決
不服者，應具備理由請求檢察官上訴，其上訴期間之計算係以檢
察官收受判決正本之日期為準。
因疫情而遲誤不變期間，得向法院聲請回復原狀。
                                書記官  李登寶
中　　華　　民　　國　　111 　年　　11　　月　　25　　日
附錄本案論罪科刑依據之法條：
洗錢防制法第14條：
有第二條各款所列洗錢行為者，處7 年以下有期徒刑，併科新臺
幣5 百萬元以下罰金。
前項之未遂犯罰之。
前二項情形，不得科以超過其特定犯罪所定最重本刑之刑。
中華民國刑法第339 條之4
犯第339 條詐欺罪而有下列情形之一者，處1 年以上7 年以下有
期徒刑，得併科1 百萬元以下罰金：
一、冒用政府機關或公務員名義犯之。
二、三人以上共同犯之。
三、以廣播電視、電子通訊、網際網路或其他媒體等傳播工具，
    對公眾散布而犯之。
前項之未遂犯罰之。 
附表一：
編 號 告訴人 詐騙方法 匯款時間/匯 款地點及方式及金額 匯入帳戶 相關證據 領得之報酬 宣告罪刑及沒收 1 告訴人 甲○○ 109年7月15日16時45分許，本案詐欺集團成員假冒外丹功社團主任王炎宗致電告訴人，佯稱：其急需用錢，請求告訴人借其10萬元並約定於同年月23日歸還等語，復於同年月20日11時28分許以LINE通訊軟體催促，致告訴人陷於錯誤。 109年7月20日11時30分許/ 國泰世華銀行中壢分行（桃園市○○區○○○路○段00號）臨櫃匯款10萬元 國泰世華銀行帳號000-000000000000號帳戶帳戶，戶名陳玉娟 ⒈證人即告訴人甲○○於警詢之陳述（偵字第3549號卷第187至190頁） ⒉國泰世華商業銀行109年7月20日存款憑證（客戶收執聯）（偵字第3549號卷第200頁）　 ⒊陳玉娟國泰世華銀行帳號000000000000號帳戶109年7月1日至110年7月13日之對帳單（偵字第3549號卷第467頁）　 被告丁○○領得約1,000元之報酬  丁○○犯三人以上共同詐欺取財罪，處有期徒刑壹年壹月。 未扣案之犯罪所得新臺幣壹仟元沒收，於全部或一部不能沒收或不宜執行沒收時，追徵其價額。 
附表二：
編號 提領人 提領時間 提領地點 提領帳戶 提領金額 (新臺幣元) 1 少年洪Ｏ崴 109年7月20日12時17分6秒許 新北市○○區○○路00號（統一超商-汐峰門市） 國泰世華銀行帳號000-000000000000號帳戶帳戶，戶名陳玉娟 2萬元   109年7月20日12月18分19秒許   2萬元   109年7月20日12時19分51秒許 新北市○○區○○路000號（OK超商-汐止秀峰門市﹚  2萬元   109年7月20日12時20分31秒許   2萬元   109年7月20日12時21分7秒許   2萬元